臺灣高雄地方法院民事判決　九十三年度重訴字第一一八號
　　原　　　告　甲○○
　　訴訟代理人　郭清寶律師
　　被　　　告　高雄縣橋頭鄉農會
　　法定代理人　乙○○
　　訴訟代理人　盧昱成律師
　　　　　　　　黃榮作律師
當事人間塗銷抵押權設定登記事件，經本院於民國九十三年四月二十二日言詞辯論終
結，判決如下：
    主    文
原告之訴駁回。
訴訟費用由原告負擔。
    事實及理由
一、原告主張：緣訴外人蘇連財於民國八十一年五月五日曾以訴外人許麗花所有坐落
    高雄縣永安鄉○○○段第五三一—一、五三二—二地號之土地（以下簡稱系爭土
    地）為被告分別設定本金最高限額新臺幣（下同）一千四百四十萬元及二千五百
    二十萬元之抵押權，以擔保訴外人何陳碧凰、何聰明向原告所借貸之一千二百萬
    元、二千一百萬元債務，惟迄於八十三年三月三日，上開二筆借款即均已全數清
    償完畢。嗣原告於八十九年六月十八日及同年四月十一日，即分別向訴外人許麗
    花購買系爭土地，並各於同年七月六日及四月十九日辦理土地移轉登記完畢，原
    告因認上開抵押權所擔保之債權已不存在，遂以存證信函催告被告塗銷上開抵押
    權，詎被告竟以訴外人蘇連財另有其他九百萬元之借款保證債務未為清償為由而
    予拒絕。惟最高限額抵押權係對於債權人一定範圍內之不特定債權，預定一最高
    限額，由債務人或第三人提供抵押物予以擔保之特殊抵押權，故最高限額抵押權
    所擔保之債權必須為一定範圍內所發生之債權，而被告與訴外人蘇連財所簽訂之
    抵押權設定契約書之其他約定事項第一條雖規定「立抵押權設定契約書人（擔保
    物提供人）所提供之本抵押物之擔保範圍包括債務人、擔保物提供人對抵押權人
    高雄縣橋頭鄉農會（以下簡稱農會）為擔保貴會現在（包括過去所負現在尚未清
    償）將來所負之借款、票據、保證、損害賠償等以及其他一切債務，即在本抵押
    權設定契約書所定債權本金最高限額內之清償及其利息、遲延利息、違約金、執
    行抵押權費用以及因債務不履行而發生之全部損害之賠償」等語，然觀其擔保內
    容，顯係以未特定法律關係而為最高限額抵押權之設定，而應屬無效。且依定型
    化契約條款應為有利於消費者之解釋原則，本件最高限額抵押權自應認僅擔保以
    系爭土地為擔保而生之借款債務而不及於以其他不動產為擔保而生之債務，今屬
    概括最高限額抵押權之本件抵押既為無效，且以系爭土地為擔保之一千二百萬元
    、二千一百萬元借款債務亦已清償完畢，依據抵押權之從屬性，原告自得請求被
    告塗銷抵押權設定登記，為此聲明（一）被告就原告所有坐落高雄縣永安縣烏樹
    林段第五三一—一地號以八十一年五月五日高雄縣岡山地政事務所（收件字號八
    十一年岡字第００九０四五、００九０四六號）所設定第一順位權利價值本金最
    高限額二千五百二十萬元及第二順位權利價值本金最高限額一千四百四十萬元之
    抵押權登記均應予以塗銷。（二）被告就原告所有坐落高雄縣永安縣烏樹林段第
    五三二—一地號以八十一年五月五日高雄縣岡山地政事務所（收件字號八十一年
    岡字第００九０四五、００九０四六號）所設定第一順位權利價值本金最高限額
    二千五百二十萬元及第二順位權利價值本金最高限額一千四百四十萬元之抵押權
    登記均應予以塗銷。
二、被告則以：本件抵押權設定契約書之其他約定事項第一項已明確表示系爭最高限
    額抵押權所擔保之範圍，包括該抵押權存續期間內訴外人蘇連財與被告間之借款
    、保證等債務，是訴外人蘇連財於八十一年六月九日另擔任訴外人崔穗華向被告
    借款九百萬元之連帶保證人之保證債務自應包括於其內，其原擔保訴外人何陳碧
    凰、何聰明向被告之借款，雖已全數清償完畢，惟此一保證債務迄未清償，故系
    爭最高限額抵押權所擔保之債權確仍存在。又訴外人蘇連財於設定系爭最高限額
    抵押權後，復自願擔任訴外人崔穗華向被告借款之連帶保證人，則其已能預料系
    爭土地將因其對訴外人崔穗華所負之連帶保證責任而有實行抵押權之危險，是該
    抵押權設定契約對其並無不測之損害，亦未加重抵押人之責任，此並無任何違反
    誠信原則或對消費者顯失公平之情，故原告主張系爭抵押權所擔保之債權不及於
    訴外人蘇連財嗣後所負之連帶保證債務，且該抵押權設定契約係屬概括擔保，並
    違反誠信原則，對消費者顯失公平而應屬無效云云均屬誤會，爰聲明求為判決駁
    回原告之訴。
三、原告主張訴外人蘇連財於上開時日以訴外人許麗花所有系爭土地為被告設定本金
    最高限額一千四百四十萬元、二千五百二十萬元之抵押權而分別擔保訴外人何陳
    碧凰、何聰明向原告所借貸之一千二百萬元、二千一百萬元債務，嗣該二筆債務
    已於八十三年三月間清償完畢，後其則於八十九年間向訴外人許麗花購買系爭土
    地，並已辦妥移轉登記完畢等情，業據其提出與所述相符之土地登記謄本、土地
    抵押權設定契約書等件為證，被告於此亦不爭執而堪信原告此部分主張為真實，
    惟被告則另以前揭情詞置辯。經查：
(一)按押權所擔保之債權，其種類及範圍，屬於抵押權之內容，依法應經登記，始生
    物權之效力，但如因內容過於冗長，登記簿所列各欄篇幅不能容納記載，可以附
    件記載，作為登記簿之一部分，因此關於最高限額抵押權所擔保之債權，雖未記
    載於土地登記簿，然於聲請登記時提出之最高限額抵押權設定契約書，有該項債
    權之記載者，此契約書既作為登記簿之附件，自為抵押權效力所及，最高法院八
    十四年臺上字第一九六七號著有判例可稽。查系爭土地於八十一年五月間所各設
    定之最高限額抵押權，其他項權利部之登記，就清償日期、利息、遲延利息、違
    約金等項乃均載明「依照各個契約約定」或「依照契約約定」等語，此有土地登
    記謄本乙件在卷可稽，是系爭抵押權之登記既因內容過於冗長而以「契約約定」
    之附件方式記載，此抵押權設定契約書暨其約定事項等內容之附件自為該登記簿
    之一部分而為系爭抵押權效力所及。今系爭最高限額抵押權其抵押物之擔保範圍
    既已於土地暨建築改良物抵押權設定契約書之抵押權設定契約書其他約定事項之
    第一條明定為「為擔保對貴會現在（包括過去所負現在尚未清償）及將來所負之
    借款、票據、保證、損害賠償等以及其他一切債務，即在本抵押權設定契約書所
    定債權本金最高限額以內之清償及其利息、遲延利息、違約金、執行抵押權費用
    以及因債務不履行而發生之損害賠償」等項，系爭抵押權所擔保債權之種類及其
    範圍，自應以上開條項（除所謂其他一切債務外者，見後述(二)）之規定為其內
    容而應為兩造所共同遵守，是訴外人蘇連財既於嗣後再行擔任訴外人崔穗華之連
    帶保證人而對被告負有連帶保證債務，其既未另與被告就排除此筆借款保證於前
    開抵押權擔保範圍之外達成合意，則其就訴外人崔穗華所為借款所負之連帶保證
    債務，自為本件抵押權擔保範圍所及，原告主張系爭抵押權效力不及於訴外人蘇
    連財上開保證債務，並不可採。
(二)次按最高限額抵押權係對於債權人一定範圍內之不特定債權，預定一最高限額，
    由債務人或第三人提供抵押物予以擔保之特殊抵押權，故最高限額抵押權所擔保
    債權必須為一定範圍內所發生之債權，準此以觀，最高限額抵押權不僅有其特定
    性，且最高限額抵押權係從屬於此一定範圍內之法律關係，最高限額抵押權所擔
    保者，即係此項法律關係所不斷發生之債權，該一定範圍之法律關係即為最高限
    額抵押權之基礎關係，至概括最高限額抵押權，因債權人與債務人間無基本契約
    （一定之法律關係）為擔保債權發生之基礎關係，自難認屬有效，最高法院八十
    六年度臺上字第三一一四判決意旨可資參照。查系爭最高限額抵押權所擔保之範
    圍，依前述抵押權效力所及之抵押權設定契約書附件即約定事項第一條所載雖廣
    及訴外人蘇連財對被告所負之借款、票據、保證、損害賠償及其他一切債務，惟
    上開約定除所謂「其他一切債務」外之借款、票據、保證、損害賠償等項，均係
    本於其與被告所預為約定之一定範圍內之法律關係而可資從屬，此部分與全然未
    列舉擔保債權種類而無基本契約為擔保債權發生之概括最高限額抵押權尚屬有別
    ，是本件最高限額抵押權之設定契約於此有明確範圍之借款、票據、保證、損害
    賠償等項部分既未違反抵押權之從屬性，自不得僅因其約定擔保範圍有數種債權
    ，即遽認其屬無基本契約之概括最高限額抵押權而為無效，原告主張系爭抵押權
    因其債權人與債務人間並無一定之法律關係以為債權之擔保應屬無效云云，尚非
    有理。
(三)原告另主張本件抵押權設定契約條款有違消費者保護法第十一條、第十二條及該
    法施行細則第十三條、第十四條等規定而屬無效云云，惟消費者保護法係於八十
    三年元月十一日始經總統公布施行，其施行細則則係遲至同年十一月二日始經行
    政院發佈施行，依消費者保護法第六十四條及其施行細則第四十三條規定，該法
    均係自公布日或發佈日始行施行，惟訴外人蘇連財與被告間之抵押權設定契約則
    早於八十一年五月三日即行簽訂，依法律不溯既往之原則，系爭契約並無消費者
    保護法適用之餘地，原告此部分主張亦屬無據。
(四)至原告另主張本件最高限額抵押權設定契約有關擔保借款以外債務之約定，已違
    反民法誠實信用原則而應認為無效云云，惟最高限額抵押權之制度乃為因應現代
    工商社會發展，就銀行與客戶間之信用授受、經銷商與製造商、批發商與零售商
    等具有繼續性及經常性之交易特性，為免除普通抵押權逐筆設定以致當事人不勝
    其煩且徒增勞費之困擾，為配合講求交易迅速與安全之現代社會交易活動因而發
    展出此種制度，由所有人提供抵押物，與債權人訂立在一定金額之限度內，擔保
    現在已發生及將來可能發生之債權之抵押權設定契約，故最高限額抵押權所擔保
    之債權範圍本即具有不特定之性質，至其內容是否可認有違反誠實信用之情形，
    則應從該債務之發生是否將使抵押人或債務人負擔無法預測之危險而為判斷。查
    本件抵押權擔保之範圍，於訴外人蘇連財所親自用印簽立之抵押權設定契約書之
    其他約定事項即已載明乙節，此有抵押權設定契約書暨所附其他約定事項在卷可
    稽，是訴外人蘇連財於提供擔保時既已明瞭其擔保範圍為何，而其是否擔任他人
    連帶保證人，係由其依債務人之信用狀況及己身財務情形等因素衡量後始為決定
    ，其既同意擔任該筆借款債務之連帶保證人，自對該筆保證債務之內容及風險已
    為評估知悉，故本件抵押權所擔保之債權範圍已包括此一連帶保證債務，尚非訴
    外人蘇連財所無法預見，該抵押權設定契約擔保範圍之定型化條款，自尚無違反
    誠信原則之情形而應歸於無效者，原告主張尚為無據。
(五)末按，不動產所有人設定抵押權後，得將不動產讓與他人，但其抵押權不因此而
    受影響，此為民法第八百六十七條所明定，故於一般不動產之交易中，盡善良管
    理人注意義務之買受人於購買不動產之前，均應會就該不動產是否曾設有抵押權
    及其擔保之範圍為何、已生擔保債務內容等事項詳加調查，且亦得為查知，而抵
    押權之設定本有其公示性，任何利害關係人均得隨時向地政機關聲請查閱其內容
    ，是原告就本件抵押權契約之內容及其已生之擔保債務既於購買系爭土地前即處
    於能知悉之狀態，並得以之為是否購買或價金應扣除多寡之重要參考依據，則該
    契約內之預定條款，並未加重第三人即購買人之原告責任，或使原告拋棄權利或
    限制其行使權利，此擔保條款自亦無濫用契約自由或顯失公平之可言。
四、綜上所述，系爭土地所設抵押權所擔保之範圍乃包括訴外人蘇連財所為保證之債
    務，而此項約定復未違反最高限額抵押權之社會機能及民法之誠實信用等原則，
    上開抵押權擔保範圍之約定自應認屬有效，今為系爭最高限額抵押權所擔保之訴
    外人崔穗華借款之連帶保證債務九百萬元既未受清償，該抵押權於確定前自仍未
    受全部之清償而未為消滅。從而原告訴請塗銷系爭土地之上開最高限額抵押權，
    為無理由，應予駁回。
五、本件為判決基礎之法律關係已臻明確，兩造其餘之攻擊防禦方法核與判決結果不
    生影響，無庸一一論列，併此敘明。
六、據上論結，本件原告之訴為無理由，爰依民事訴訟法第七十八條，判決如主文。
中　　　華　　　民　　　國　　九十三　　年　　　五　　　月　　　六　　　日
                                        民事第五庭
~B審判長法官  黃宏欽
~B法      官  何悅芳
~B法　　　官　謝雨真
正本係照原本作成。
如不服本判決，應於送達後廿日內，向本院提出上訴狀並表明上訴理由，如於本判決
宣示後送達前提起上訴者，應於判決送達後十日內補提上訴理由書（須附繕本）。
中　　　華　　　民　　　國　　九十三　　年　　　五　　　月　　　六　　　日
      年                月                日
~B法院書記官　洪育祺
